【裁判字號】    98,簡上,44
【裁判日期】    980511
【裁判案由】    妨害自由
【裁判全文】
臺灣嘉義地方法院刑事判決              98年度簡上字第44號
上  訴  人
即  被  告  甲○○
上列上訴人因妨害自由案件，不服本院嘉義簡易庭中華民國97年
11月28日97年度嘉簡字第1475號第一審判決（起訴案號：臺灣嘉
義地方法院檢察署95年度偵字第5265號，審理中改依簡易判決處
刑），提起上訴，本院管轄之第二審合議庭判決如下：
    主  文
上訴駁回。
    犯 罪 事 實
一、甲○○係吳慶宗之兄；緣吳慶宗於嘉義縣大林鎮○○ ○○路
    旁經營千媛小吃部，僱用外籍女子坐檯陪酒，因懷疑常客乙
    ○○拐帶該店女服務生，頗為不滿。民國95年3 月6 日晚上
    11時許，乙○○獨自前往千媛小吃部找吳慶宗，聲稱渠知悉
    該女之下落，乃偕吳慶宗至雲林縣斗南鎮○○路龍邸大樓找
    尋，嗣吳慶宗抵達後發覺警方在場，認乙○○設計陷害，竟
    夥同甲○○、張光遠、黃冠穎與李順國等人共同基於妨害他
    人行使權利之犯意聯絡，於乙○○乘車離去後，分乘甲○○
    及張光遠所駕駛之車牌號碼2633-LK 號、EQ-4266 號自用小
    客車，自後尾隨；迨至翌日凌晨2 時許，行經嘉義縣大林鎮
    「阿城釣蝦場」前時，即以2 車前後包夾之方式，強令搭載
    乙○○之計程車駕駛人劉玉章停車，而妨害乙○○乘車離去
    之權利；吳慶宗、張光遠、黃冠穎及李順國並聯手將乙○○
    拉出車外毆打，致乙○○受有頭部鈍器傷、左胸鈍器傷併左
    眼眶瘀青、左大腿瘀青及左眼結膜下出血等傷害（吳慶宗、
    張光遠、黃冠穎及李順國等傷害部分業經乙○○撤回告訴，
    渠等犯強制罪部分，業經本院97年度嘉簡字第1475號判決確
    定，上開傷害部分另經本院97年度訴字第203 號為不受理判
    決）。吳慶宗為向乙○○求償，復與甲○○共同基於剝奪他
    人之行動自由之犯意聯絡，強押乙○○至前揭甲○○所駕駛
    之車內，載往千媛小吃部，要求乙○○設法賠償損失，迄同
    日上午5 時許，吳慶宗見乙○○無力籌款，始將乙○○載至
    嘉義縣警察局民雄分局大林分駐所，剝奪乙○○之行動自由
    約三小時。（吳慶宗犯剝奪他人行動自由罪部分，亦經本院
    97年度嘉簡字第1475號判決確定）嗣經乙○○訴警查辦，始
    查知上情。
二、案經乙○○訴由嘉義縣警察局移送臺灣嘉義地方法院檢察署
    檢察官偵查起訴。
    理  由
一、按被告以外之人於審判外之陳述，經當事人於審判程序同意
    作為證據，法院審酌該言詞陳述或書面陳述作成時之情況，
    認為適當者，亦得為證據。當事人、代理人或辯護人於法院
    調查證據時，知有第159條第1項不得為證據之情形，而未於
    言詞辯論終結前聲明異議，視為有前項之同意，刑事訴訟法
    第159條之5定有明文。查本件認定事實所援引具傳聞性質之
    言詞或書面證據，關於證據能力，提示當事人均對之表示無
    意見，亦未於本案言詞辯論終結前聲明異議，而本院審酌該
    等審判外陳述作成當時之過程、內容、功能等情況綜合判斷
    ，認具備合法可信之適當性保障而具證據能力，得採為認定
    事實之基礎。
二、前揭犯罪事實，業據上訴人即被告甲○○於原審及本院行準
    備程序時坦承不諱，核與證人即告訴人乙○○之指證情節、
    證人即共犯吳慶宗、張光遠、黃冠穎、李順國於原審審理中
    之供證內容、證人劉玉章於警詢及偵查中之陳證情節暨證人
    即告訴人之配偶黃怡娟於警詢中證述之要旨均屬相符，並有
    嘉義基督教醫院診斷證明書影本、慈濟綜合醫院大林分院醫
    院診斷證明書影本、通聯調閱查詢單各1 紙（見警卷第71頁
    至第73頁）、千媛小吃部現場照片10張（見警卷第67頁至第
    70頁）等在卷可稽，足徵被告自白與事實相符，堪可憑採。
    本案事證明確，被告犯行洵堪認定，應予依法論科。
三、按行為後法律有變更者，適用行為時之法律。但行為後之法
    律有利於行為人者，適用最有利於行為人之法律，此為刑法
    第2條第1項所揭示法律變更從舊從輕原則，且此之「法律變
    更」與法律修正不同，係指「刑罰」法律變更，即刑罰權之
    規範內容變動而言。查：
(一)關於罰金刑貨幣單位由銀元修正為新臺幣之法律適用，因95
    年 7月1日修正公布施行之刑法施行法第1條之1增訂「（第1
    項）中華民國94年1月7日刑法修正施行後，刑法分則編所定
    罰金之貨幣單位為新臺幣。（第 2項）94年1月7日刑法修正
    時，刑法分則編未修正之條文定有罰金者，自94年1月7日刑
    法修正施行後，就其所定數額提高為 30倍。但72年6月26日
    至 94年1月7日新增或修正之條文，就其所定數額提高為3倍
    」。查刑法第 302條及第304條自72年6月26日（即罰金罰鍰
    提高標準條例修正公布日）迄今未修正，其罰金之法定刑均
    為「 3百元」（貨幣單位均為「銀元」），再依罰金罰鍰提
    高標準條例第1條前段規定罰金刑提高 10倍為「銀元3千元」
    ，依現行法規所定貨幣單位折算新台幣條例規定折算為「新
    臺幣9千元」；又於刑法施行法第1條之1施行日（即95年7月
     1日）後，刑法所定罰金之貨幣單位改為「新臺幣」，就其
    所定數額提高 30倍，亦為「新臺幣9千元」，是刑法施行法
    第1條之1施行後，罰金刑貨幣單位雖有「新臺幣」之更異，
    惟適用結果之罰金額度則無二致，就罰金法定刑提高之「刑
    罰權規範內容」並無利或不利變更，自不生新舊法之比較問
    題，惟應適用具特別法性質之刑法施行法第1條之1規定。
(二)被告與證人吳慶宗、張光遠、黃冠穎、李順國行為後，刑法
    第28條已有修正，針對「正犯」意義，修正後重新定義為共
    同「實行」犯罪，而修正前同條定義，則為共同「實施」犯
    罪。修正前後，就正犯定義，依刑法修正立法理由，修正前
    所指「實施」概念，涵蓋「陰謀、預備、著手、實行」。修
    正後正犯定義，則僅限於「實行」而已。而本件被告與前開
    證人等5 人就強制犯行部分，被告與證人吳慶宗就剝奪他人
    行動自由犯行部分，均具有犯意聯絡及行為分擔，且均已達
    「實行」之階段，是無論依修正前後之刑法第28條均構成共
    同正犯，修正前後共同正犯之處罰，並無輕重之別，應不生
    新舊法比較之問題，而無刑法第2 條第1 項之適用，故均應
    依修正後刑法第28條（最高法院95年度台上字第5599號、第
    5669號、96年度台上字第829號、4662號判決參照），論以
    共同正犯。
(三)被告行為後，刑法第55條牽連犯之規定，業於95年7月1日刪
    除並施行，被告上開修正施行前犯行，因行為後牽連犯規定
    廢止，影響刑罰利或不利法律效果，屬法律變更，依新法第
    2條第1項前段規定比較新、舊法結果，應適用較有利於被告
    之行為時舊法論以牽連犯。
(四)被告行為後，刑法第 33條第5款關於「罰金：一元以上」規
    定，修正公布為「罰金：新臺幣一千元以上，以百元計算之
    」，故法定本刑中列有罰金刑者，其法定最低度罰金刑因之
    提高，涉及科刑規範之變更，自有新舊法比較必要（最高法
    院 95年第8次刑事庭會議決議參照），比較結果，以舊法有
    利於行為人，應適用舊法規定定其罰金部分之法定刑。
(五)被告行為時之易科罰金折算標準，依修正前刑法第 41條第1
    項前段規定：「犯最重本刑為五年以下有期徒刑以下之刑之
    罪，而受六個月以下有期徒刑或拘役之宣告，因身體、教育
    、職業、家庭之關係或其他正當事由，執行顯有困難者，得
    以一元以上三元以下折算一日，易科罰金。」及修正前罰金
    罰鍰提高標準條例第 2條前段（現已刪除）規定，就其原定
    數額提高為1百倍折算1日，應以銀元3百元折算1日，經折算
    為新臺幣後，應以新臺幣9百元折算為1日。惟95年7月1日修
    正公布施行之刑法第 41條第1項前段規定：「犯最重本刑為
    五年以下有期徒刑以下之刑之罪，而受六個月以下有期徒刑
    或拘役之宣告者，得以新臺幣一千元、二千元或三千元折算
    一日，易科罰金。」比較修正前後之易科罰金折算標準，以
    95年7月1日修正公布施行前之規定，較有利於被告，依刑法
    第2條第1項前段之規定，應適用修正前刑法第 41條第1項前
    段及廢止前罰金罰鍰提高標準條例第 2條規定，定其折算標
    準。
(六)綜合比較上開新舊法有關罰金、罰金加減例、牽連犯之規定
    ，修正後之規定並非較有利於被告，是依刑法第2條第1項之
    規定，被告所為上開犯行，即應適用行為時即修正前之刑法
    規定。至「易科罰金之折算標準，新法施行後，應依新法第
    2條第1項之規定，適用最有利於行為人之法律」，此觀最高
    法院 95年第8次刑事庭會議決議甚明，是「易刑處分」部分
    自不生一體適用之問題，而得與本刑分別適用新舊法（臺灣
    高等法院暨所屬法院 95年法律座談會刑事類提案第3號、最
    高法院95年臺上字第5125號判決參照），合先敘明。
四、被告甲○○與吳慶宗等駕車包夾告訴人乙○○所搭乘之計程
    車，妨害告訴人搭車離去之合法權利，核其所為，係犯刑法
    第304 條第1 項之強制罪；而被告與吳慶宗強押告訴人至千
    媛小吃部，限制告訴人自由約三小時，核其所為，係犯刑法
    第302 條第1 項之以非法方法剝奪他人行動自由罪。被告與
    證人吳慶宗、張光遠、黃冠穎、李順國等，就強制犯行部分
    、被告與吳慶宗就剝奪他人行動自由犯行部分，分別有犯意
    之聯絡及行為之分擔，各應依刑法第28條之規定，論以共同
    正犯。又被告所犯上開強制犯行及剝奪他人行動自由犯行部
    分，有方法結果之牽連關係，應依修正前刑法第55條牽連犯
    之規定，從一重之剝奪他人行動自由罪處斷。
五、原審訊問被告後，認被告強制及剝奪他人行動自由之罪證明
    確，依刑事訴訟法第449 條第2 項、第454 條第2 項，適用
    刑法第2 條第1 項前段、第28條、第302 條第1 項、第304
    條第1 項、第55條（修正前）、第41條第1 項前段（修正前
    ），刑法施行法第1 條之1 第1 項、第2 項前段，罰金罰鍰
    提高標準條例第2 條（廢止前），中華民國九十六年罪犯減
    刑條例第2 條第1 項第3 款、第7 條、第9 條之規定，並審
    酌被告當時尚無構成累犯之犯罪前科，素行尚可，僅因偶然
    怨隙，即夥同眾人對告訴人施暴並妨害其自由，造成告訴人
    心理莫大恐懼，惟其犯後均坦承犯行，尚知悔悟，並與告訴
    人達成和解，賠償告訴人新臺幣25萬元，告訴人亦就傷害部
    分撤回告訴（見原審卷(二)第41頁）等一切情狀，就被告所犯
    ，量處有期徒刑3 月，併諭知如易科罰金之折算標準，並因
    合於上開減刑條例規定，依法減刑為有期徒刑1 月15日，併
    諭知易科罰金之折算標準，其認事用法及量刑均無不合。
六、被告上訴意旨雖以：原審判決太重，其因罹患肝癌，請求改
    判緩刑云云。惟按刑之量定及緩刑之宣告，係實體法上賦予
    法院得為自由裁量之事項，倘其未有逾越或濫用法律所規定
    裁量之外部及內部性界限，並符合法規範之體系及目的，遵
    守一般有效之經驗及論理法則，即不得任意指為違法，有最
    高法院75年臺上字第7033號判例可參。復按受2 年以下有期
    徒刑、拘役或罰金之宣告，而有下列情形之一，認以暫不執
    行為適當者，得宣告2 年以上5 年以下之緩刑，其期間自裁
    判確定之日起算：一、未曾因故意犯罪受有期徒刑以上刑之
    宣告者。二、前因故意犯罪受有期徒刑以上刑之宣告，執行
    完畢或赦免後，5 年以內未曾因故意犯罪受有期徒刑以上刑
    之宣告者，刑法第74條第1 項定有明文。又凡在判決前已經
    受有期徒刑以上刑之宣告確定者，即不合於緩刑條件，至於
    前之宣告刑已否執行，以及被告犯罪時間之前或後，在所不
    問，因而前已受有期徒刑之宣告，即不得於後案宣告緩刑，
    亦有最高法院54年臺非字第148 號判例足參。經查，原審基
    於調查審理所認定之事實，斟酌刑法第57條規定之一切情狀
    ，在法定刑度內加以考慮而判處被告有期徒刑3 月，並依法
    減刑為有期徒刑1 月15日，併諭知易科罰金之折算標準，業
    如前述，原審已妥適反應所認定之犯罪事實與全案情節，罰
    當其罪，並未失之過重，厥無瑕疵可指，雖被告罹患肝癌，
    有嘉義基督教醫院診斷證明書影本1 份附卷可參（見本院卷
    第28頁），仍難以其個人身體狀況不佳而免除對其犯行之非
    難性，故被告上訴以罹患肝癌為由，認原審量刑過重，請求
    輕判，殊無可採，其上訴自難認為有理由，應予駁回。另查
    ，被告因妨害風化等案件，前經本院於98年3 月13日以97年
    度訴字第438 號判決判處應執行有期徒刑1 年10月在案，有
    本院97年度訴字第438 號判決、臺灣高等法院前案案件異動
    查證作業表各1 份附卷可佐（見本院卷第30頁至第39頁背、
    第56頁），是被告於本院判決前甫因故意犯罪受有期徒刑以
    上刑之宣告，揆諸前開規定，本院自不宜為緩刑之宣告；被
    告上訴請求為緩刑之宣告，難謂有理，應予駁回。
七、被告經合法傳喚，無正當理由不到庭，爰依刑事訴訟法第37
    1 條規定，不待其陳述，由檢察官一造辯論而逕行判決，併
    此敘明。
據上論斷，應依刑事訴訟法第 455條之1第1項、第3項、第368條
、第371條，判決如主文。
本案經檢察官徐鈺婷到庭執行職務。
中    華    民    國    98    年    5    月    11     日
                       刑事第四庭
                           審判長法  官  蔡憲德
                                 法  官  王慧娟
                                 法  官  許兆慶
上列正本證明與原本無異。
本件不得上訴。
中    華    民    國    98    年    5    月    11     日
                                 書記官  林金福


司法院資訊處製作；財團法人民間司法改革基金會備份。
